ACORDAO-COMPLETO-2503111

ACÓRDÃO 938/2022 ATA 5/2022 - SEGUNDA CÂMARA

VISTOS, relatados e discutidos estes autos de processo de aposentadoria de Edina Mitiko Narahara, ex-servidora da Universidade Federal do Paraná,
ACORDAM os Ministros do Tribunal de Contas da União, reunidos em sessão da Segunda Câmara, diante das razões expostas pelo Relator e com fundamento na Constituição Federal, art. 71, III e IX, e na Lei 8.443/1992, arts. 1º, V, e 39, II, em:
9.1. considerar ilegal, recusando-lhe registro, o ato de aposentadoria de Edina Mitiko Narahara, com base nos arts. 71, inciso III, da Constituição Federal, 1º, inciso V, e 39, inciso II, da Lei 8.443/1992 e 260, § 1º, do Regimento Interno;
9.2. dispensar o ressarcimento das quantias indevidamente recebidas de boa-fé (Enunciado 106 da súmula da jurisprudência predominante do TCU) ;
9.3. determinar, com fulcro no art. 262, caput, do Regimento Interno deste Tribunal, à Universidade Federal do Paraná, que: 
9.3.1. no prazo de quinze dias, contados da notificação:
9.3.1.1. dê ciência desta deliberação à interessada e a alerte de que o efeito suspensivo proveniente da interposição de eventuais recursos junto ao TCU não a eximirá da devolução dos valores percebidos indevidamente, caso o recurso não seja provido;
9.3.1.2. promova a exclusão da vantagem impugnada, sob pena de responsabilidade solidária da autoridade administrativa omissa;
9.3.2. no prazo de trinta dias, contados da ciência desta decisão:
9.3.2.1. envie a este Tribunal documentos comprobatórios de que a interessada foi notificada deste julgamento;
9.3.2.2. emita novo ato, livre da irregularidade ora apontada, em substituição ao ato impugnado, e o submeta a nova apreciação por esta Corte;
9.4. dar ciência desta deliberação à interessada e à Universidade Federal do Paraná.

Em exame, ato de aposentadoria submetido pela Universidade Federal do Paraná ao TCU para fins de análise e julgamento.

Segunda Câmara

Universidade Federal do Paraná.

3. Interessados/Responsáveis:
3.1. Interessado: Edina Mitiko Narahara (XXX.448.219-XX).

13.1. Ministros presentes: Aroldo Cedraz (na Presidência), Augusto Nardes (Relator) e Antonio Anastasia.
13.2. Ministros-Substitutos presentes: Marcos Bemquerer Costa e André Luís de Carvalho.

AUGUSTO NARDES

Adoto como relatório a instrução transcrita a seguir, com os ajustes de forma devidos, a qual foi elaborada no âmbito da Secretaria de Fiscalização de Integridade de Atos e Pagamentos de Pessoal e de Benefícios Sociais (Sefip) , e cujo encaminhamento teve a anuência do dirigente daquela unidade técnica e do representante do Ministério Público junto ao TCU (peças 12 a 14) :
"INTRODUÇÃO
1. Trata-se de ato de concessão inicial de aposentadoria, submetido, para fins de registro, à apreciação do Tribunal de Contas da União (TCU) , de acordo com o art. 71, inciso III, da Constituição Federal.  O ato foi cadastrado e disponibilizado ao TCU por intermédio do Sistema e-Pessoal, na forma do art. 2º e 4º da Instrução Normativa TCU 78/2018.
2. O ato desse processo pertence às seguintes unidades:
2.1. Unidade emissora: Universidade Federal do Paraná.
2.2. Unidade cadastradora:  Universidade Federal do Paraná.
2.3. Subunidade cadastradora: Unidade de Benefícios do DAP.
EXAME TÉCNICO
Procedimentos aplicados
3. Os procedimentos para exame, apreciação e registro de atos de pessoal encontram-se estabelecidos na Instrução Normativa TCU 78/2018 e na Resolução TCU 206/2007. Essas normas dispõem que os atos de pessoal disponibilizados por meio do e-Pessoal devem ser submetidos previamente a críticas automatizadas, com base em parâmetros predefinidos.
4. As críticas das informações cadastradas na etapa de coleta do ato foram elaboradas e validadas levando-se em conta as peculiaridades de cada ato. Os itens verificados nessa etapa são inerentes a dados cadastrais, fundamentos legais, mapa de tempo, ficha financeira, assim como eventuais ocorrências de acumulação. Trata-se de verificações abrangentes, minuciosas e precisas e sem a necessidade de ação humana e, portanto, menos suscetível a falhas. As críticas aplicadas estão discriminadas no sistema, no Menu e-Pessoal, opção 'Crítica', que podem ser acessadas mediante concessão de perfil específico a servidores do TCU responsáveis pela análise.
5. Além das críticas automatizadas, há verificação humana adicional no caso de haver alertas do sistema ou informações não formatadas, como esclarecimentos do gestor ou do controle interno.  
6. As críticas também consideram os registros do Sistema Integrado de Administração de Recursos Humanos (Siape) . O Siape disponibiliza informações atualizadas sobre as parcelas que integram os proventos, diferentemente, portanto, do e-Pessoal, que informa as parcelas no momento do registro do ato. 
7. Essa confrontação com o Siape fornece uma visão atual e verdadeira da situação, o que permite descaracterizar irregularidades e inconsistências que, embora constantes do e-Pessoal, já foram corrigidas.
8. As verificações detectadas no ato encontram-se discriminadas na aba de pendências do ato no sistema e-Pessoal, bem como no espelho do ato contemplado por esta instrução.
Exame das Constatações
9. Ato: 10156/2018 - Inicial - Interessado: EDINA MITIKO NARAHARA - CPF: XXX.448.219-XX
9.1. Parecer do Controle Interno: considerar o ato Legal.
9.2. Constatações e análises: 
9.2.1. Tempo de serviço público até 08/03/1999 (anuênio) informado na aba 'Mapa de tempo' (2) é menor que o valor da proporção (2,01%) efetivamente paga (Valor pago da rubrica 'Adicional por Tempo de Serviço'/ Valor da rubrica 'Provento Básico/Vencimento básico'.
a. Justificativa do Gestor de Pessoal: Não há. Verificação efetuada no âmbito do TCU.
b. Análise do Controle Interno:  Não há. Verificação efetuada no âmbito do TCU.
c. Análise da Equipe Técnica: Ilegal.
Os anuênios foram calculados no percentual de 2%, considerando-se a soma das rubricas provento básico e vencimento básico complementar (VBC) do art. 15 da Lei 11.091/2005. No entanto, o valor do VBC não foi corretamente absorvido, gerando uma base de cálculo para os anuênios incorreta. Desta forma, está irregular os anuênios, pois estão sendo pagos a maior.
9.2.2. Houve o registro de rubrica com 'Denominação para análise do TCU' = Complemento de soldo, vencimento, subsídio, proventos etc.
a. Justificativa do Gestor de Pessoal: Não há. Verificação efetuada no âmbito do TCU.
b. Análise do Controle Interno:  Não há. Verificação efetuada no âmbito do TCU.
c. Análise da Equipe Técnica: Ilegal.
A rubrica refere-se ao vencimento básico complementar (VBC) instituído pelo artigo 15 da Lei 11.091/2005, está irregular, pois o seu valor não foi corretamente absorvido.
De acordo com o § 2º do art.15 da Lei 11.091/2005, o valor inicial da rubrica 'VENC.BAS.COMP.ART.15 L11091/05' deve ser igual ao somatório do vencimento básico, da Gratificação Temporária - GT e da Gratificação Específica de Apoio Técnico-Administrativo e Técnico-Marítimo às Instituições Federais de Ensino - GEAT, considerados no mês de dezembro de 2004, subtraindo-se desse resultado o vencimento básico no momento do enquadramento previsto pela mesma lei.
Dados extraídos do Siape indicam que, em dezembro de 2004, o provento básico, acrescido da GT e da GEAT, era de R$ 1.680,32 (peça 3) . 
Em maio de 2005 (mês da implantação dos novos valores fixados pela Lei 11.091/2005) , o vencimento básico do cargo foi alterado para R$ 1.426,98, mais a parcela relativa ao vencimento básico complementar da Lei 11.091/2005 (VBC) no valor de R$ 253,36, totalizando R$ 1.680,34, o que demonstra a regularidade do valor inicial da rubrica (peça 4) . 
Em janeiro de 2006, o vencimento básico passou a R$ 1.640,43 e a rubrica relativa ao vencimento básico complementar foi corretamente reduzida para R$ 39,91 (peça 5) 
No entanto, em dezembro de 2007, o vencimento básico passou a R$ 1.699,49, no entanto, não houve absorção do valor do VBC, que permaneceu inalterado em R$ 39,91 (peça 6) .
Em abril de 2008, com a edição do 'regulamento específico' (cf. art. 15, § 4º) , deu-se a efetivação do enquadramento por nível de capacitação, previsto no inciso III do art. 26 da Lei, enquadramento esse que encerrou a implantação gradual do plano de carreira e, por força do art. 15, § 3º, da norma, também deveria ensejar a absorção da parcela complementar. E esse também é o entendimento do Tribunal (Acórdão 2069/2017-TCU-Primeira Câmara, de relatoria do Ministro Benjamin Zymler) .
O primeiro acréscimo subsequente, já sem impacto sobre a parcela complementar, apenas ocorreu com a edição da Lei 11.784/2008, cujos efeitos financeiros tiveram início em maio/2008.
Assim, em abril de 2008, o vencimento básico era de R$ 1.699,49, entretanto, o VBC continuou a ser pago no valor indevido de R$ 39,91 (peça 7 e 8) .
Essa descrição consta da tabela anexa (peça 9) .
9.3. O quadro resumo de ocorrências e, quando for o caso, o detalhamento da norma legal e da jurisprudência para as inconsistências acima elencadas encontra-se no anexo II dessa instrução. 
9.4. Encaminhamento do ato: 
9.4.1. Considerar ILEGAL e recusar registro do ato inicial de Aposentadoria de EDINA MITIKO NARAHARA do quadro de pessoal do órgão/entidade Universidade Federal do Paraná, com base nos arts. 71, inciso III, da Constituição Federal, 1º, inciso V, e 39, inciso II, da Lei 8.443/1992 e 260, § 1º, do Regimento Interno. 
9.4.2. Com fulcro no art. 262, caput, do Regimento Interno deste Tribunal, determinar ao órgão/entidade Universidade Federal do Paraná que: 
a. dê ciência, no prazo de quinze dias, contados da notificação, do inteiro teor desta deliberação à interessada, alertando-a de que o efeito suspensivo proveniente da interposição de eventuais recursos junto ao TCU não a exime da devolução dos valores percebidos indevidamente, caso o recurso não seja provido.
b. informe o teor do acórdão que vier a ser prolatado, encaminhando ao TCU, no prazo de trinta dias, comprovante da data de ciência pela interessada, nos termos do art. 4º, § 3º, da Resolução TCU 170/2004.
c. emita novo ato, livre da irregularidade ora apontada, em substituição ao ato de Aposentadoria de EDINA MITIKO NARAHARA, submetendo-o à nova apreciação por este Tribunal, na forma do artigo 260, caput, também do Regimento.
d. dispense a devolução dos valores indevidamente recebidos de boa-fé até a data da ciência do órgão/entidade Universidade Federal do Paraná, do acórdão que vier a ser proferido, com base no Enunciado 106 da Súmula da Jurisprudência do TCU.
e. faça cessar todo e qualquer pagamento relativo ao ato impugnado de EDINA MITIKO NARAHARA, no prazo máximo de quinze dias, contados da ciência da decisão deste Tribunal, sob pena de ressarcimento das quantias pagas após essa data pelo responsável.
CONCLUSÃO
10. A abrangência e a profundidade das verificações levadas a efeito fundamentam convicção de que o ato inicial 10156/2018 pode ser apreciado pela ilegalidade, em razão das irregularidades apontadas no item Exame das Constatações desta instrução, que representam afronta à legislação e à jurisprudência de referência.
11. O aludido ato deu entrada neste Tribunal há menos de cinco anos, não sendo aplicável, portanto, o procedimento de contraditório e ampla defesa determinado pelo Acórdão 587/2011-TCU-Plenário.
PROPOSTA DE ENCAMINHAMENTO
12. Ante o exposto, com fundamento no art. 71, inciso III, da Constituição Federal, no art. 1º, inciso V, e art. 39, incisos I e II, da Lei 8.443/1992, no art. 260 do Regimento Interno do Tribunal de Contas da União, propõe-se: 
12.1. Considerar ILEGAL e recusar registro do ato inicial de Aposentadoria de EDINA MITIKO NARAHARA do quadro de pessoal do órgão/entidade Universidade Federal do Paraná, com base nos arts. 71, inciso III, da Constituição Federal, 1º, inciso V, e 39, inciso II, da Lei 8.443/1992 e 260, § 1º, do Regimento Interno.
12.2. Com fulcro no art. 262, caput, do Regimento Interno deste Tribunal, determinar ao órgão/entidade Universidade Federal do Paraná que: 
12.2.1. emita novo ato, livre da irregularidade ora apontada, em substituição ao ato de Aposentadoria de EDINA MITIKO NARAHARA, submetendo-o à nova apreciação por este Tribunal, na forma do artigo 260, caput, também do Regimento.
12.2.2. dispense a devolução dos valores indevidamente recebidos de boa-fé até a data da ciência do órgão/entidade Universidade Federal do Paraná, do acórdão que vier a ser proferido, com base no Enunciado 106 da Súmula da Jurisprudência do TCU.
12.2.3. dê ciência, no prazo de quinze dias, contados da notificação, do inteiro teor desta deliberação à interessada, alertando-a de que o efeito suspensivo proveniente da interposição de eventuais recursos junto ao TCU não a exime da devolução dos valores percebidos indevidamente, caso o recurso não seja provido.
12.2.4. informe o teor do acórdão que vier a ser prolatado, encaminhando ao TCU, no prazo de trinta dias, comprovante da data de ciência pela interessada, nos termos do art. 4º, § 3º, da Resolução TCU 170/2004.
12.2.5. faça cessar todo e qualquer pagamento relativo ao ato impugnado de EDINA MITIKO NARAHARA, no prazo máximo de quinze dias, contados da ciência da decisão deste Tribunal, sob pena de ressarcimento das quantias pagas após essa data pelo responsável."
	É o relatório.

não há.

Procurador Júlio Marcelo de Oliveira.

APOSENTADORIA. CONCESSÃO INICIAL DO ATO HÁ MENOS DE DEZ ANOS. ENTRADA DO ATO NO TRIBUNAL DE CONTAS DA UNIÃO HÁ MENOS DE CINCO ANOS. RUBRICA REFERENTE AO VENCIMENTO BÁSICO COMPLEMENTAR (VBC) INSTITUÍDO PELO ARTIGO 15 DA LEI 11.091/2005 NÃO FOI CORRETAMENTE ABSORVIDO. CONSEQUENTE PAGAMENTO INDEVIDO DE ANUÊNIOS. ILEGALIDADE E NEGATIVA DE REGISTRO. DETERMINAÇÕES.

APOSENTADORIA (APOS)

Secretaria de Fiscalização de Integridade de Atos e Pagamentos de Pessoal e de Benefícios Sociais (Sefip).

Cuidam os autos de ato de concessão de aposentadoria de Edina Mitiko Narahara, ex-servidora da Universidade Federal do Paraná.
2.	A Secretaria de Fiscalização de Integridade de Atos e Pagamentos de Pessoal e de Benefícios Sociais (Sefip) concluiu, após a análise do ato em questão, que é ilegal a concessão do vencimento básico complementar (VBC) instituído pelo artigo 15 da Lei 11.091/2005, pois o seu valor não foi corretamente absorvido. Além disso, estando incorreto o VBC (que compõe a base de cálculo para os anuênios) , acarreta o pagamento a maior dos anuênios.
3.	Ante suas conclusões, a Sefip propôs, com a anuência do Ministério Público junto a este Tribunal (MPTCU) , a apreciação pela ilegalidade, com negativa de registro do ato submetido à apreciação desta Corte de Contas, além de determinações ao órgão de origem. 
4.	Desde já, manifesto minha concordância com o encaminhamento uniforme exarado nos autos e adoto os fundamentos utilizados como razões de decidir.
5.	De fato, o trecho a seguir, extraído da instrução da Sefip, esclarece a ilegalidade da concessão do VBC e a consequente irregularidade dos anuênios (que tem o VBC em sua base cálculo) :
"A rubrica referente ao vencimento básico complementar (VBC) instituído pelo artigo 15 da Lei 11.091/2005, está irregular, pois o seu valor não foi corretamente absorvido.
De acordo com o § 2º do art.15 da Lei 11.091/2005, o valor inicial da rubrica 'VENC.BAS.COMP.ART.15 L11091/05' deve ser igual ao somatório do vencimento básico, da Gratificação Temporária - GT e da Gratificação Específica de Apoio Técnico-Administrativo e Técnico-Marítimo às Instituições Federais de Ensino - GEAT, considerados no mês de dezembro de 2004, subtraindo-se desse resultado o vencimento básico no momento do enquadramento previsto pela mesma lei.
Dados extraídos do Siape indicam que, em dezembro de 2004, o provento básico, acrescido da GT e da GEAT, era de R$ 1.680,32 (peça 3) . 
Em maio de 2005 (mês da implantação dos novos valores fixados pela Lei 11.091/2005) , o vencimento básico do cargo foi alterado para R$ 1.426,98, mais a parcela relativa ao vencimento básico complementar da Lei 11.091/2005 (VBC) no valor de R$ 253,36, totalizando R$ 1.680,34, o que demonstra a regularidade do valor inicial da rubrica (peça 4) . 
Em janeiro de 2006, o vencimento básico passou a R$ 1.640,43 e a rubrica relativa ao vencimento básico complementar foi corretamente reduzida para R$ 39,91 (peça 5) 
No entanto, em dezembro de 2007, o vencimento básico passou a R$ 1.699,49, no entanto, não houve absorção do valor do VBC, que permaneceu inalterado em R$ 39,91 (peça 6) .
Em abril de 2008, com a edição do 'regulamento específico' (cf. art. 15, § 4º) , deu-se a efetivação do enquadramento por nível de capacitação, previsto no inciso III do art. 26 da Lei, enquadramento esse que encerrou a implantação gradual do plano de carreira e, por força do art. 15, § 3º, da norma, também deveria ensejar a absorção da parcela complementar. E esse também é o entendimento do Tribunal (Acórdão 2069/2017-TCU-Primeira Câmara, de relatoria do Ministro Benjamin Zymler) .
O primeiro acréscimo subsequente, já sem impacto sobre a parcela complementar, apenas ocorreu com a edição da Lei 11.784/2008, cujos efeitos financeiros tiveram início em maio/2008.
Assim, em abril de 2008, o vencimento básico era de R$ 1.699,49, entretanto, o VBC continuou a ser pago no valor indevido de R$ 39,91 (peça 7 e 8) .
Essa descrição consta da tabela anexa (peça 9) ."
6.	Portanto, considerando os esclarecimentos da Sefip retro transcritos, entende-se que o VBC deveria estar totalmente absorvido (quando da edição da Lei 11.784/2008, cujos efeitos financeiros tiveram início em maio/2008, e das Leis 12.772/2012 e 13.325/2016) , mas continuou a ser pago ao valor de R$ 39,91. Em decorrência dessa irregularidade, os anuênios (calculados como um percentual sobre a soma do provento básico e VBC) , também estão superestimados.
7.	Dessa forma, reitero minha adesão aos pareceres uniformes exarados nos autos para considerar ilegal o ato de aposentadoria de Edina Mitiko Narahara, negando-lhe registro.
	Ante o exposto voto pela adoção da minuta de acórdão que submeto à apreciação.
	
TCU, Sala das Sessões Ministro Luciano Brandão Alves de Souza, em 8 de março de 2022.
Ministro JOÃO AUGUSTO RIBEIRO NARDES 
Relator